ACORDAO-COMPLETO-2531870

ACÓRDÃO 9229/2022 ATA 41/2022 - PRIMEIRA CÂMARA

VISTOS, relatados e discutidos estes autos de ato de aposentadoria submetido à apreciação deste Tribunal para fins de registro, nos termos do inc. III do art. 71 da Constituição Federal de 1988, ato esse cadastrado e disponibilizado ao TCU por intermédio do Sistema e-Pessoal, na forma dos arts. 2º e 4º da Instrução Normativa TCU 78/2018,
ACORDAM os Ministros do Tribunal de Contas da União, reunidos em Sessão da 1ª Câmara, diante das razões expostas pelo Relator, em:
9.1. considerar legal o ato constante da peça 3 (ato nº 122256/2020) , relativo à concessão inicial de aposentadoria a Maria Isabel Hummel Natali de Almeida, autorizando-lhe o correspondente registro, nos termos do art. 260, § 1º, do Regimento Interno desta Corte de Contas; 
9.2. dispensar o ressarcimento das importâncias recebidas indevidamente de boa-fé, com fulcro na Súmula 106 desta Corte de Contas;
9.3. determinar ao órgão de origem que promova, no prazo de quinze dias, a contar da ciência desta deliberação, a exclusão da rubrica atinente à antiga "gratificação especial" (atualmente paga sob o verbete 16171-DECISAO JUDICIAL TRAS JUG APO") , em face de sua manifesta ilegalidade, sob pena de responsabilidade solidária da autoridade administrativa omissa, comunicando a esta Corte de Contas, no mesmo prazo, as providências adotadas;
9.4. dar ciência desta deliberação à interessada e ao Instituto Nacional de Pesquisas Espaciais;
9.5. determinar à Sefip que acompanhe o cumprimento da determinação inserta no item 9.3. deste Acórdão; e
9.6. arquivar os presentes autos.

Atos de Aposentadoria da unidade emissora Ministério da Ciência, Tecnologia, Inovações e Comunicações

Primeira Câmara

Instituto Nacional de Pesquisas Espaciais.

3.	Interessada: Maria Isabel Hummel Natali de Almeida, CPF XXX.429.628-XX.

13.1. Ministros presentes: Walton Alencar Rodrigues (Presidente), Benjamin Zymler e Jorge Oliveira.
13.2. Ministros-Substitutos presentes: Augusto Sherman Cavalcanti (Relator) e Weder de Oliveira.

AUGUSTO SHERMAN

Cuidam os autos de ato de aposentadoria submetido à apreciação deste Tribunal para fins de registro, nos termos do inc. III do art. 71 da Constituição Federal de 1988, ato esse cadastrado e disponibilizado ao TCU por intermédio do Sistema e-Pessoal, na forma dos arts. 2º e 4º da Instrução Normativa TCU 78/2018.
2.	A unidade técnica, ao analisar os fundamentos legais da concessão, bem como as informações prestadas pelo órgão do controle interno, lavrou a instrução constante da peça 5, adiante parcialmente transcrita, com eventuais ajustes de forma:
"INTRODUÇÃO
1. Trata-se de ato de aposentadoria, submetido, para fins de registro, à apreciação do Tribunal de Contas da União (TCU) , de acordo com o art. 71, inciso III, da Constituição Federal.  O ato foi cadastrado e disponibilizado ao TCU por intermédio do Sistema e-Pessoal, na forma do art. 2º e 4º da Instrução Normativa TCU 78/2018.
2. O ato desse processo pertence às seguintes unidades:
2.1. Unidade emissora: Ministério da Ciência, Tecnologia, Inovações e Comunicações (Extinto) .
2.2. Unidade cadastradora:  Instituto Nacional de Pesquisas Espaciais.
2.3. Subunidade cadastradora: DIVISÃO DE GESTÃO DE PESSOAS - DIDGP.
EXAME TÉCNICO
Procedimentos aplicados
3. Os procedimentos para exame, apreciação e registro de atos de pessoal encontram-se estabelecidos na Instrução Normativa TCU 78/2018 e na Resolução TCU 206/2007.
[...]
Exame das Constatações
9. Ato: 122256/2020 - Inicial - Interessado: MARIA ISABEL HUMMEL NATALI DE ALMEIDA - CPF: XXX.429.628-XX
9.1. Parecer do Controle Interno: considerar o ato Legal.
9.2. Constatações e análises: 
9.2.1. Ato e-Pessoal em substituição a ato Sisac devolvido de acordo com comunicado da presidência do TCU. Data de encaminhamento do ato Sisac ao TCU: 29/05/2019
a. Justificativa do Gestor de Pessoal: Não há. Verificação efetuada no âmbito do TCU.
b. Análise do Controle Interno: Não há. Verificação efetuada no âmbito do TCU.
c. Análise da Equipe Técnica: Legal
Ato em substituição a ato SISAC devolvido com entrada original no TCU na data de 29/5/2019.
9.2.2. Houve o registro de pelo menos uma rubrica com 'Denominação para análise pelo TCU = Decisão judicial (16171 - DECISAO JUDICIAL TRANS JUG APO (Decisão judicial - Outros) - R$ 9,75) .
a. Justificativa do Gestor de Pessoal: Não há. Verificação efetuada no âmbito do TCU.
b. Análise do Controle Interno: Não há. Verificação efetuada no âmbito do TCU.
c. Análise da Equipe Técnica: Ilegal
Trata-se de parcela remuneratória paga com base em decisão judicial transitada em julgado (transito em julgado em 17/9/2008) proferida no âmbito do Mandado de Segurança 94.401505-9 que tramitou na 2ª Vara Federal de São José dos Campos, onde o Sindicato dos Servidores Públicos Federais na Área de Ciência obteve decisão judicial favorável aos seus filiado no sentido de manter o pagamento da Gratificação Especial, também conhecida como 14º Salário, que tratou o Decreto 89.253/1983.
Em sua decisão, que consta anexada ao ato, o Poder Judiciário deu provimento ao pedido do citado Sindicato concedendo a segurança para que a autoridade impetrada se abstenha de retirar da folha de pagamentos a rubrica referente à Gratificação Especial, também denominada 14º Salário, atinente aos servidores representados pelo impetrante, que recebiam a mencionada gratificação antes do advento do Decreto-lei 2.100/83 e Decreto 89.253/89.
Acerca do tema '14º Salário', este Tribunal adotou a tese de que, após a promulgação da Lei 8.112/1990, que institui o Regime Jurídico Único, não se admite a transposição dos benefícios e vantagens de natureza trabalhista incompatíveis com o regime estatutário, no qual os interessados ingressaram por força do art. 243 daquele diploma, conforme fixado no verbete 241 da Súmula da Jurisprudência desta Corte:
'As vantagens e gratificações incompatíveis com o Regime Jurídico Único, instituído pela Lei nº 8.112, de 11/12/1990, não se incorporam aos proventos nem à remuneração de servidor cujo emprego, regido até então pela legislação trabalhista, foi transformado em cargo público por força do art. 243 do citado diploma legal'.
Com fulcro nesse entendimento, nota-se que é indevido o pagamento de vantagens e gratificações de natureza pessoal ao servidor, que antes era celetista, mas que foi enquadrado no regime estatutário, quando essas parcelas não estiverem previstas nas normas aplicáveis à remuneração dos ocupantes de cargos públicos.
Em situações semelhantes, quando se detecta nos proventos pagamento de parcelas tidas por irregulares pelo TCU, mas protegidas pelo manto da coisa julgada originada de decisão judicial favorável ao interessado, este Tribunal aprecia o mérito da concessão de aposentadoria, podendo considerá-la ilegal e recusar registro ao ato, sem expedir comando ao órgão de origem para que se abstenha de realizar pagamentos decorrentes dos atos impugnados.
É evidente que não cabe ao TCU discutir ou desconstituir decisões judiciais transitadas ou não em julgado. Não pode o TCU negar a força da decisão judicial, por discordar de seus fundamentos e, muito menos, determinar o descumprimento da sentença, ainda que flagrantemente ilegal, injusta e incorreta.
Todavia, a existência de decisão judicial ou administrativa contrária ao entendimento do TCU não impede a apreciação do ato para fins de registro. Em apreciação de atos de pessoal, o TCU pode manifestar entendimento diferente do declarado por outras instâncias do Poder Judiciário ou da Administração Pública, inclusive mediante o julgamento pela ilegalidade dos atos de aposentadoria amparados por decisão judicial.
O TCU exerce a sua jurisdição independentemente das demais instâncias. O Tribunal possui competências próprias e privativas, estatuídas pela Constituição Federal e pela sua Lei Orgânica, inexistindo vinculação entre o processo do TCU e outro versando sobre idêntica matéria no âmbito do Poder Judiciário ou da Administração Pública.
Portanto, o TCU pode promover apreciação de mérito pela ilegalidade de ato de pessoal, em posição contrária ao decidido pelo Poder Judiciário. Todavia, respeitando a instância judicial, não serão propostas por esta Unidade Técnica determinações para a supressão da parcela incorporada com amparo em decisão judicial transitada em julgado, como é o caso concreto.
9.3. O quadro resumo de ocorrências e, quando for o caso, o detalhamento da norma legal e da jurisprudência para as inconsistências acima elencadas encontra-se no anexo II dessa instrução. 
9.4. Encaminhamento do ato:
9.4.1. Considerar ILEGAL e recusar registro do ato de Aposentadoria de MARIA ISABEL HUMMEL NATALI DE ALMEIDA do quadro de pessoal do órgão/entidade Ministério da Ciência, Tecnologia, Inovações e Comunicações (Extinto) , com base nos arts. 71, inciso III, da Constituição Federal, 1º, inciso V, e 39, inciso II, da Lei 8.443/1992 e 260, § 1º, do Regimento Interno. 
9.4.2. Com fulcro no art. 262, caput, do Regimento Interno deste Tribunal, determinar ao órgão/entidade Ministério da Ciência, Tecnologia, Inovações e Comunicações (Extinto) que: 
a. no prazo de trinta dias, contados da ciência da decisão, envie a este Tribunal documentos comprobatórios de que o interessado cujo ato foi impugnado está ciente do julgamento deste Tribunal.
b. dê ciência, no prazo de quinze dias, contados da notificação, do inteiro teor desta deliberação ao interessado, alertando-o de que o efeito suspensivo proveniente da interposição de eventuais recursos junto ao TCU não o exime da devolução dos valores percebidos indevidamente, caso o recurso não seja provido.
CONCLUSÃO
10. A abrangência e a profundidade das verificações levadas a efeito fundamentam convicção de que o ato 122256/2020 pode ser apreciado pela ilegalidade, em razão das irregularidades apontadas no item Exame das Constatações desta instrução, que representam afronta à legislação e à jurisprudência de referência.
PROPOSTA DE ENCAMINHAMENTO
11. Ante o exposto, com fundamento no art. 71, inciso III, da Constituição Federal, no art. 1º, inciso V, e art. 39, incisos I e II, da Lei 8.443/1992, no art. 260 do Regimento Interno do Tribunal de Contas da União, propõe-se: 
11.1. Considerar ILEGAL e recusar registro do ato de Aposentadoria de MARIA ISABEL HUMMEL NATALI DE ALMEIDA do quadro de pessoal do órgão/entidade Ministério da Ciência, Tecnologia, Inovações e Comunicações (Extinto) , com base nos arts. 71, inciso III, da Constituição Federal, 1º, inciso V, e 39, inciso II, da Lei 8.443/1992 e 260, § 1º, do Regimento Interno.
11.2. Com fulcro no art. 262, caput, do Regimento Interno deste Tribunal, determinar ao órgão/entidade Ministério da Ciência, Tecnologia, Inovações e Comunicações (Extinto) que: 
11.2.1. dê ciência, no prazo de quinze dias, contados da notificação, do inteiro teor desta deliberação ao interessado, alertando-o de que o efeito suspensivo proveniente da interposição de eventuais recursos junto ao TCU não o exime da devolução dos valores percebidos indevidamente, caso o recurso não seja provido.
11.2.2. no prazo de trinta dias, contados da ciência da decisão, envie a este Tribunal documentos comprobatórios de que o interessado cujo ato foi impugnado está ciente do julgamento deste Tribunal."
3.	Em seu pronunciamento regimental, o Ministério Público junto a esta Casa, neste ato representado pelo Procurador Sérgio Ricardo Costa Caribé, manifestou sua concordância com as conclusões e propostas da unidade técnica (peça 7) .
É o relatório.

não há.

Procurador Sérgio Ricardo Costa Caribé.

PESSOAL. APOSENTADORIA. PARCELA DECORRENTE DO REGIME CELETISTA DEFERIDA A EX-SERVIDOR ENQUADRADO NO REGIME ESTATUTÁRIO. PRECEDENTES. SÚMULA TCU 241. JULGAMENTO PELA LEGALIDADE EM OBSERVÂNCIA AOS PRINCÍPIOS DA RAZOABILIDADE, DA EFICIÊNCIA E DA ECONOMICIDADE. DETERMINAÇÃO PARA REGULARIZAÇÃO DA FALHA.

APOSENTADORIA (APOS)

Tratam os autos de ato de aposentadoria submetido à apreciação deste Tribunal para fins de registro, nos termos do inc. III do art. 71 da Constituição Federal de 1988, ato esse cadastrado e disponibilizado ao TCU por intermédio do Sistema e-Pessoal, na forma dos arts. 2º e 4º da Instrução Normativa TCU 78/2018.
2.	Em função de considerar irregular, nos proventos da interessada, o pagamento de vantagem do regime celetista transposta para o regime estatutário, a Sefip apresentou proposta no sentido de julgar ilegal o ato, sem, contudo, determinar a suspensão do pagamento da parcela, tendo em conta a rubrica contar com o amparo de decisão judicial, posicionamento com que se pôs de acordo o MP/TCU.
3.	Preliminarmente, destaco que a rubrica questionada nestes autos é relativa à gratificação especial, correspondente ao 14º salário, paga a servidores celetistas do INPE que foram transpostos para o regime estatutário.
4.	Desde logo, é fundamental ter presente que, na esfera judicial, as decisões são no sentido de considerar irregular a transposição de rubricas entre regimes diferenciados, como se observa dos seguintes exemplos:
"ADMINISTRATIVO. CLT. 14º SALÁRIO. ADVENTO DO RJU. DESCABIMENTO DE MANUTENÇÃO DA VANTAGEM. REFORMA DA SENTENÇA.
1. Impossibilidade de conjugação de vantagem de dois regimes, quais sejam, o celetista e o estatuário. O fato de a referida Gratificação Especial, percebida sob a égide das normas trabalhistas, ter sido transformada em Vantagem Pessoal Nominalmente Identificada, pelo Decreto-lei nº 2.100/83 e pelo Decreto nº 89.253/93, não faz com que os Autores tenham direito a perceber a referida vantagem após o advento do Regime Jurídico Único. É desarrazoada a junção do Regime Celetista com o Estatutário. Precedentes. 2. Condenação da parte autora em honorários advocatícios de 10% (dez por cento) sobre o valor da causa. 3. Apelação e Remessa Oficial providas".
 (TRF - 5 - AC: 339080 RN 2000.84.00.0090006-4. Relator: Desembargado Federal Élio Wanderley de Siqueira Filho (Substituto) . Data de Julgamento: 21/09/2006. Terceira Turma. Data de Publicação. Fonte: Diário da Justiça - Data: 16/11/2006 - Página: 800 - nº 219 - Ano: 2006) . (grifos acrescidos) 
"CONSTITUCIONAL E ADMINISTRATIVO. SERVIDOR PÚBLICO. GRATIFICAÇÃO ESPECIAL (14º SALÁRIO) . ALTERAÇÕES DECORRENTES DA CONVERSÃO DO REGIME CELETISTA PARA O ESTATUTÁRIO. REDUÇÃO SALARIAL E OFENSA A DIREITO ADQUIRIDO. INEXISTÊNCIA.
1. Inexiste ofensa à garantia constitucional do direito adquirido, tampouco à vedação da irredutibilidade de vencimentos, quando da supressão da gratificação especial correspondente ao 14º salário, em relação aos servidores celetistas que foram transpostos para o regime estatutário, inaugurado com a Lei nº 8.112/90. Precedentes do STF e desta Corte.
2. Apelação não provida".
 (TRF - PRIMEIRA REGIÃO, AC - 9601201394/BA, SEGUNDA TURMA SUPLEMENTAR, Decisão: 16/03/2005. Fonte: Diário da Justiça - Data: 14/04/2005 - Página: 40, JUIZ FEDERAL CARLOS ALBERTO SIMÕES DE TOMAZ (CONV.) 
5.	No âmbito desta Corte de Contas, em idêntico sentido, a matéria é objeto do Enunciado 241 da Súmula de Jurisprudência:
"As vantagens e gratificações incompatíveis com o Regime Jurídico Único, instituído pela Lei nº 8.112/1990, de 11/12/1990, não se incorporam aos proventos nem à remuneração de servidor cujo emprego, regido até então pela legislação trabalhista, foi transformado em cargo público por força do art. 243 do citado diploma legal".
6.	Além disso, importa ressaltar que, consoante reiteradas manifestações deste Tribunal (tais como, apenas para citar alguns exemplos mais recentes, da 1ª Câmara os Acórdãos 3067/2022, relator Ministro Jorge Oliveira, e 13377/2020 e 4980/2022, relator Ministro Benjamin Zymler, e na 2ª Câmara os Acórdãos 2154/2021, relator Ministro Augusto Nardes, e 1901/2022, relator Ministro Marcos Bemquerer Costa) , a parcela questionada deveria estar sendo paga sob a forma de VPNI e já deveria haver sido absorvida pelos sucessivos planos de carreira dos servidores, o que não ocorreu.
7.	A propósito, a decisão judicial que serviria de fundamento para a perpetuidade da rubrica foi adotada no Mandado de Segurança 94.0401505-9, impetrado pelo Sindicato dos Servidores Públicos Federais na Área de Ciência e Tecnologia do Vale do Paraíba (SINDC&T) , cuja sentença determinou que o Diretor do Instituto Nacional de Pesquisas Espaciais "se abstenha de retirar da folha de pagamentos a rubrica referente ao pagamento da 'gratificação especial', também denominada 14º salário, atinente aos servidores representados pelo impetrante", os quais "recebiam a mencionada gratificação antes do advento do Decreto-lei nº 2.100/83 e Decreto nº 89.253/83", tendo em vista que "a supressão da gratificação especial, tão-só em face da mudança de regime jurídico de trabalho, constitui afronta ao princípio do direito adquirido e ao princípio da irredutibilidade de vencimentos", no que tange aos substituídos que a recebiam com habitualidade quando da edição dos mencionados decretos, tendo o referido Juízo determinado, em 18/2/2009, que os pagamentos deveriam ser "efetuados a título de VPNI (...) a cada um dos beneficiários do julgamento", a qual "corresponderá ao valor da gratificação especial paga à época de sua extinção, e somente será atualizada por força de revisões gerais anuais da remuneração dos servidores (art. 37, X, da Constituição Federal) , desde o início de seu pagamento".
8.	Ademais, o próprio Decreto 89.253/83 dispôs explicitamente sobre a forma de pagamento da rubrica, conforme o art. 8º, a seguir transcrito:
"Art. 8º. Os servidores ou empregados que, por disposição legal ou estatutária, tiverem direito assegurado a participação nos lucros e/ou aos adicionais e gratificações referidos no item II do artigo 6º deste Decreto, continuarão a percebê-los, como vantagem pessoal nominalmente identificável."
9.	Desse modo e nesse ponto divergindo do posicionamento da unidade técnica, entendo cabível determinar a supressão do pagamento, uma vez que a parcela deveria haver sido absorvida pelos reajustes promovidos pelos planos de carreira editados posteriormente à decisão judicial.
10.	No entanto, dado o baixo valor da parcela, de R$ 9,75, considero mais apropriado, no caso, seguir o entendimento adotado nos Acórdãos 9438/2021 e 11246/2021, ambos da 1ª Câmara e da relatoria do Ministro Jorge Oliveira, bem como nos Acórdãos 12458/2021 e 12459/2021, ambos da 2ª Câmara e da relatoria do Ministro Marcos Bemquerer Costa, segundo o qual "o valor insignificante de parcela incluída irregularmente em ato de concessão de aposentadoria ou pensão pode ensejar em caráter excepcional o julgamento pela legalidade do ato, com o devido registro, em observância aos princípios da razoabilidade, da eficiência e da economicidade, desde que adotada medida para a regularização financeira da falha".
11.	Nesse sentido, cabe julgar legal o referido ato, autorizando o respectivo registro, determinando ao órgão de origem que faça cessar os pagamentos da rubrica considerada irregular, sem prejuízo de aplicar a Súmula TCU 106 às parcelas indevidamente recebidas pelo servidor.
12.	Destaco que o ato de aposentadoria constante destes autos foi disponibilizado ao TCU há menos de 5 (cinco) anos, não lhe sendo aplicável, assim, a nova orientação do STF consubstanciada no RE 636.553/RS.
	Diante do exposto, com as vênias de estilo por divergir parcialmente da proposição da unidade técnica a que anuiu o Ministério Público, manifesto-me por que o Tribunal aprove o acórdão que ora submeto à deliberação deste Colegiado.
TCU, Sala das Sessões, em 29 de novembro de 2022.
AUGUSTO SHERMAN CAVALCANTI 
Relator